臺灣桃園地方法院刑事判決　　　　　　　109年度易字第645號
公　訴　人　臺灣桃園地方檢察署檢察官
被　　　告　羅詔耀


上列被告因詐欺案件，經檢察官提起公訴（108 年度偵字第0000
0 號），本院判決如下：
    主  文
羅詔耀犯詐欺取財罪，累犯，處有期徒刑陸月，如易科罰金，以
新臺幣壹仟元折算壹日。
未扣案犯罪所得新臺幣肆拾伍萬元沒收，於全部或一部不能沒收
或不宜執行沒收時，追徵其價額。
    事  實
一、羅詔耀於民國107 年9 月2 日下午2 時許，在桃園市○○區
    ○○○○街000 號，獲悉陳俊傑及邱冠榕（起訴書誤載為邱
    冠榮）欲申請政府新南向政策之企業貸款（下稱新南向政策
    貸款）。羅詔耀自始無意為陳俊傑及邱冠榕申辦，竟意圖為
    自己不法之所有，基於詐欺取財之犯意，在場同時向陳俊傑
    及邱冠榕佯稱：可協助製作公司資力等相關資料，代為申請
    新南向政策貸款，每人須支付新臺幣（下同）30萬元之代辦
    費用，保證貸得5,000 萬元等語。陳俊傑及邱冠榕因而陷於
    錯誤，分別提出20萬元及25萬元，透過友人林明勳交付羅詔
    耀，委託羅詔耀代為申辦貸款，就不足額15萬元，允為日後
    再行交付。羅詔耀因而詐得45萬元，使陳俊傑及邱冠榕受有
    損害。嗣陳俊傑及邱冠榕因遲遲未獲申辦之消息，又無法聯
    繫上羅詔耀，始悉受騙。
二、案經陳俊傑及邱冠榕訴由桃園市政府警察局桃園分局移送臺
    灣桃園地方檢察署檢察官偵查起訴。
    理  由
壹、程序部分：
一、本判決所引用被告以外之人於審判外所為陳述，被告羅詔耀
    於本院準備程序時明示同意其證據能力。審酌上開陳述作成
    之情況，均符合法律規定，並無顯不可信之情形，認屬適當
    ，依刑事訴訟法第159 條之5 第1 項之規定，有證據能力。
二、其餘經本判決援引之證據，被告均未爭執其證據能力，且核
    無公務員違法取證之情形，又與本案犯罪事實之認定具關聯
    性，並經本院於審判期日，踐行證據調查之法定程序，自應
    認均有證據能力。
三、檢察官另聲請傳喚告訴人邱冠榕為證人，惟經本院先後多次
    傳喚、拘提，告訴人邱冠榕均未到場，應認已無調查可能，
    故不予調查，附此敘明。
貳、實體部分：
一、被告於本院審理時，雖承認向告訴人陳俊傑及邱冠榕介紹新
    南向政策貸款之代辦事宜，並向告訴人共收取45萬元，惟否
    認有詐欺取財犯行，辯稱：告訴人知道我有在承辦東南亞業
    務，因此聯絡我去做說明；我可以協助撰寫企畫書，把公司
    的資料做得漂亮一點，再去申請貸款；我有配合的代辦，姓
    蔡，不記得名字，我都叫他「PAUL」，他有關係可以送件，
    送到南向政策的一個貸款部門；我向告訴人收取的45萬元，
    是包含請槍手寫企劃文案的費用、請會計做帳與增資的費用
    及介紹費；錢都是交給「PAUL」，但後來我聯絡不上「PAUL
    」，貸款沒有辦成功等語。
二、經查：
  ㈠被告於107 年9 月2 日下午2 時許，在桃園市○○區○○○
    ○街000 號，獲悉告訴人有意申請新南向政策貸款，在場同
    時向告訴人表示可協助申辦，每人須支付30萬元之代辦費用
    ，保證貸得5,000 萬元，並向告訴人共收取45萬元，惟嗣後
    告訴人未獲貸款等情，為被告所承認，核與告訴人陳俊傑、
    其友人林明勳於本院審理中之證述及告訴人邱冠榕於警詢中
    之證述相符（見本院易卷二第69-76 頁、第92-95 頁，偵卷
    第15頁及背面）。此部分事實，足堪認定。
  ㈡告訴人陳俊傑於本院審理時證稱：我是透過林明勳而認識羅
    詔耀，我從事室內裝修工程，有資金需求，於107 年9 月2
    日下午2 時左右，在桃園市○○區○○○○街000 號即林明
    勳的辦公室，羅詔耀有向我們介紹新南向政策貸款，在場的
    有我、邱冠榕、林明勳及羅詔耀；羅詔耀說他有管道可以申
    辦這個貸款，透過海外公司向政府申請，我就是提供個人資
    料及公司名稱，這樣就可以貸到5,000 萬元，代辦費是每人
    30萬元；羅詔耀有保證一定可以貸到這個款項；我於同年9
    月5 日拿20萬元給林明勳，由林明勳轉交給羅詔耀，不夠的
    部分，林明勳說會幫忙湊足；後來貸款沒有辦下來，中間有
    蠻多狀況，羅詔耀有時說他在國外，有時說代辦的人有事情
    ，還有說是選舉的因素，導致最後沒有辦成功，但羅詔耀都
    沒有提供任何有關申辦貸款過程的文件或資料；羅詔耀當初
    保證可以申辦成功，我才願意把20萬元交給羅詔耀，後來一
    直沒有消息，我覺得羅詔耀騙我等語（見本院易卷二第69-7
    6 頁、第79-84 頁）。告訴人邱冠榕於警詢時證稱：羅詔耀
    於107 年9 月2 日下午，在桃園市○○區○○○○街000 號
    ，向我說明可以用公司行號來申請貸款5,000 萬元，要先支
    付30萬元代辦費；羅詔耀表示45天就會撥款，我付款至今均
    未收到款項，羅詔耀也避不見面，因而發現受騙等語（見偵
    卷第15頁及背面）。證人林明勳於本院審理時證稱：羅詔耀
    跟我說可以代辦新南向政策貸款，我就找陳俊傑、邱冠榕來
    聽；羅詔耀說代辦費是30萬元，貸款金額5,000 萬元，大約
    45天至2 個月會撥款，保證會辦成功，若沒有成功，會扣除
    手續費之後退款，陳俊傑、邱冠榕就去湊錢給羅詔耀等語（
    見本院易卷二第90-93 頁）。被告於本院準備程序亦坦承向
    告訴人表示：申辦貸款之門檻為公司資本額達1,500 萬以上
    ，貸款額度固定為5,000 萬元等語（見本院易卷二第24頁）
    ，可見告訴人及證人林明勳前開證述，應屬有據。足認告訴
    人陳俊傑、邱冠榕係因被告允為代辦新南向政策貸款，可貸
    得5,000 萬元，並保證申貸成功，始交付代辦費予被告。
  ㈢據告訴人陳俊傑於審理時證稱：代辦費30萬元，是由我自己
    出20萬元，林明勳幫我墊10萬元；我確定是拿20萬元出來等
    語（見本院易卷二第74-75 頁），證人林明勳於本院審理時
    證稱：陳俊傑、邱冠榕總共湊了45萬元，還差15萬元，我就
    跟羅詔耀說之後再補給他等語（見本院易卷第94頁、第105
    頁），應認告訴人陳俊傑、邱冠榕係分別提出20萬元、25萬
    元，透過林明勳共計交付45萬元予被告。證人林明勳於審理
    中雖證稱：我後來有補15萬元給羅詔耀等語（見本院易卷二
    第94頁、第105 頁），惟被告於偵查及本院審理中均稱：陳
    俊傑及邱冠榕係透過林明勳交付代辦費，合計交付45萬元等
    語（見偵卷第4 頁、第72頁，本院易卷二第25頁、卷三第25
    8 頁）。證人林明勳於偵查中檢察事務官詢問時稱：實際給
    羅詔耀45萬元，羅詔耀說差額15萬元會由他代墊，等過件後
    再補給他等語（見偵卷第51頁），亦證稱共計交付45萬元給
    被告，不足額15萬元係待申辦成功後再補繳。此外，林明勳
    未提出其另交付15萬元予被告之證據，即難認被告已收足60
    萬元。另告訴人邱冠榕於警詢時雖稱損失金額為30萬元，惟
    未提出其交付30萬元之證明，且與陳俊傑及林明勳前開證述
    內容不符，尚難逕採為真實。從而，應認被告實際收取之代
    辦費為45萬元，係由陳俊傑、邱冠榕係分別出具20萬元及25
    萬元，由林明勳統一交付被告。
  ㈣依金融監督管理委員會銀行局110 年1 月11日銀局（國）字
    第1090235464號函覆說明，為配合行政院推動新南向政策，
    相關部會可視其業務需要，決定是否辦理政策性貸款方案，
    本國銀行除可配合前揭政策性貸款，亦可自行辦理與新南向
    政策相關之貸款方案，至其貸款額度及條件等事項，屬銀行
    業務自主範疇，由各銀行自行決定（見本院易卷二第303 頁
    ）。另依臺灣土地銀行函覆說明：就我國新南向政策提供海
    外投資貸款，貸款額度以海外投資額8 成為限，視授信個案
    情形評估擔保方式，且限於列舉事項之海外投資，並未以公
    司資本額1,500 萬元作為申請門檻，亦無固定核貸5,000 萬
    元之貸款條件（見本院易卷三第65-66 頁）、中國輸出入銀
    行函覆說明：就我國新南向政策提供國內企業相關貸款方案
    ，貸款額度及擔保品需視個案之信用狀況及投資計畫予以評
    估，並未以公司資本額1,500 萬元作為申請門檻，亦無固定
    核貸5,000 萬元之貸款條件（見本院易卷三第71頁）、臺灣
    銀行函覆說明：辦理新南向政策貸款，貸款額度會依企業之
    財務、業務狀況、資金用途、還款來源、債權保障及授信展
    望等事項進行評估，提供擔保品為債權保障之重要一環，惟
    並未以公司資本額1,500 萬元作為申請門檻，亦無固定核貸
    5,000 萬元之貸款條件（見本院易卷三第75-77 頁）及第一
    商業銀行函覆說明：受理新南向政策貸款之申請，辦理徵授
    信作業流程，依借款戶資信、資金用途、償還來源、債權保
    障及授信展望等審核原則綜合評估，並視風險情況徵提合宜
    擔保品，並未以公司資本額1,500 萬元作為申請門檻，亦無
    固定核貸5,000 萬元之貸款條件（見本院易卷三第89頁）。
    可見各該銀行承辦新南向政策貸款，需進行授信調查，評估
    企業之信用、資金使用目的、還款能力、債權擔保及授信展
    望等事項審核，並未以公司資本額達1,500 萬元作為申請門
    檻，亦無固定核貸5,000 萬元之貸款條件。
  ㈤衡情金融機構辦理貸款，係透過貸與本金賺取利息，並以借
    款方能夠償還貸款為首要考量。故不論是否為政策性貸款，
    其核貸與否及貸款條件，應是就借款方之資金信用、財務狀
    況、資金使用目的、還款資金來源、是否提供擔保品等事項
    綜合評估貸款風險，再核定可承受風險範圍內之貸款額度及
    還款條件，此觀前揭銀行函覆內容亦明。應認各金融機構承
    辦政府之新南向政策貸款，仍有不予核貸之可能性，且非不
    論申請企業規模大小、風險承受能力，均貸與相同之額度。
    從而，被告向告訴人表示保證可申辦成功、固定核貸5,000
    萬元等情，顯是虛構杜撰，則被告施用詐術之行為甚明。
三、被告雖辯稱：我有配合的代辦人，姓蔡，名叫「PAUL」，他
    有關係可以送件，送到南向政策的一個貸款部門，我有把錢
    交給「PAUL」，請他去申辦，後來我聯絡不上「PAUL」，貸
    款沒有辦成功，我有透過友人李勝志及吳濬宗把部分款項退
    還林明勳，請林明勳交給告訴人等語，而主張無施用詐術及
    詐欺之犯意。惟查：
  ㈠申辦新南向政策貸款，金融機構既然需進行授信評估，申請
    方至少應提出公司營運、財務狀況等資料，供金融機構審查
    。被告若有透過「PAUL」進行新南向政策貸款之申辦事項，
    則彼此間應有相當程度之聯繫，並可提出有關雙方聯絡、資
    金交付、申辦文件等資料。然而，被告非但未能提出任何有
    關申辦貸款之文件資料，亦無法提出「PAUL」之真實身分及
    彼此間聯繫之紀錄，則是否確有被告所稱「PAUL」之人、被
    告是否有交付資金並委託代辦新南向政策貸款，均屬可疑。
    被告空言有委託「PAUL」申辦貸款，實難採信。
  ㈡被告另主張有透過友人李勝志及吳濬宗把部分款項退還給林
    明勳，由林明勳交還告訴人，並無詐欺之犯意。惟告訴人陳
    俊傑及證人林明勳於本院審理時均證稱：羅詔耀沒有退還代
    辦費等語（見本院易卷二第76頁、第99頁）。證人吳濬宗於
    本院審理時亦證稱：羅詔耀沒有委託我把錢交給林明勳等語
    （見本院易卷三第249 頁）。且被告嗣後又改稱：我給李勝
    志及吳濬宗的錢，是他們向我借款，與申辦新南向政策貸款
    無關；我有跟李勝志及吳濬宗說這些錢是要退給林明勳的，
    他們說他們會處理，之後會自己把錢交給林明勳等語（見本
    院易卷三第261-262 頁），可見被告交付李勝志及吳濬宗款
    項，係因該2 人向被告借款，並非委託該2 人將代辦費退還
    林明勳或告訴人。況且，被告虛構不實資訊，詐使告訴人交
    付45萬元予被告，業已認定如前，被告詐得告訴人之款項時
    ，犯罪即已完成，縱使被告事後有還款之意願或事實，乃事
    後之行為，並不影響詐欺犯罪之成立。從而，被告此部分所
    辯，不足採為有利之認定。
四、綜上所述，被告佯稱可代辦新南向政策貸款，貸款金額為5,
    000 萬元，並保證貸款成功等語，致告訴人陷於錯誤，因而
    交付45萬元予被告。被告詐欺取財之事證明確，犯行堪以認
    定，應依法論罪科刑。
五、論罪科刑：
  ㈠被告所為，犯刑法第339 條第1 項之詐欺取財罪。被告同時
    對告訴人2 人告以不實訊息，致告訴人陷於錯誤，係以一施
    用詐術之行為，侵害數法益，成立詐欺取財罪2 罪，為想像
    競合，應從一重處斷。
  ㈡被告前因行使偽造私文書及詐欺取財罪，經臺灣苗栗地方法
    院以105 年度苗簡字第1025號判決從一重處斷，判處有期徒
    刑3 月確定，於106 年5 月11日易科罰金執行完畢，有臺灣
    高等法院被告前案紀錄表可稽。被告於有期徒刑執行完畢後
    ，5 年內故意再犯本案有期徒刑以上之罪，為累犯。再審酌
    被告於前案及本案之犯罪手段及侵害法益相似，可見其遵法
    意識薄弱，未能因徒刑之執行而知所警惕，反覆以相類手段
    詐取他人財物，故參酌司法院釋字第775 號解釋意旨，依刑
    法第47條第1 項規定加重其刑。
  ㈢審酌被告為圖私利，見告訴人有資金需求，竟虛構可代為申
    辦貸款之不實資訊，詐使告訴人交付代辦費，且事後處理態
    度消極，犯後態度難認良好，兼衡被告於本案詐得金額為45
    萬元，另考量其犯罪之手段、智識能力及生活狀況等一切情
    狀，量處如主文所示之刑，並諭知易科罰金之折算標準。
六、沒收：
    被告詐使告訴人交付之45萬元，為本案犯罪所得，且為被告
    所有，雖未扣案，應依刑法第38條之1 第1 項前段規定沒收
    ，於全部或一部不能沒收或不宜執行沒收時，依同條第3 項
    規定追徵其價額。
據上論斷，應依刑事訴訟法第299 條第1 項前段，判決如主文。
本案經檢察官周欣蓓提起公訴，檢察官周彤芬到庭執行職務。
中    華    民    國   110    年    11    月    12    日
                  刑事第四庭  審判長法  官  黃柏嘉
　
                                    法  官  陳韋如
　
                                    法  官  涂偉俊
以上正本證明與原本無異。
如不服本判決應於收受判決後20日內向本院提出上訴書狀，並應
敘述具體理由。其未敘述上訴理由者，應於上訴期間屆滿後20日
內向本院補提理由書(均須按他造當事人之人數附繕本)「切勿逕
送上級法院」。
　
                                    書記官  余玫萱
中    華    民    國   110    年    11    月    12    日
　
　
　
附錄所犯法條：
中華民國刑法第339條
（普通詐欺罪）
意圖為自己或第三人不法之所有，以詐術使人將本人或第三人之
物交付者，處 5 年以下有期徒刑、拘役或科或併科 50 萬元以
下罰金。
以前項方法得財產上不法之利益或使第三人得之者，亦同。
前二項之未遂犯罰之。